【裁判字號】    97,保險,50
【裁判日期】    970627
【裁判案由】    給付保險金
【裁判全文】
臺灣臺北地方法院民事判決              97年度保險字第50號
原      告  己○○
            戊○○
兼  上二人
法定代理人  乙○○
訴訟代理人  甲○○
被      告  旺旺友聯產物保險股份有限公司
法定代理人  丁○○
訴訟代理人  丙○○
上列當事人間請求給付保險金事件，本院於民國97年6 月10日言
詞辯論終結，判決如下：
    主      文
原告之訴及假執行之聲請均駁回。
訴訟費用新臺幣壹萬零玖佰元由原告負擔。
    事實及理由
一按訴狀送達後，原告不得將原訴變更或追加他訴。但該訴訟標
  的對於數人必須合一確定時，追加其原非當事人之人為當事人
  者，不在此限，民事訴訟法第255條第1項第5 款定有明文。本
  件訴訟係由乙○○提起，主張依其與被告間之保險契約，被告
  應就潘永順意外傷亡一事，理賠潘永順之受益人（即法定繼承
  人）保險金新臺幣（下同）1,000,000 元，其為潘永順之繼承
  人，故有權請求被告給付保險金等語。然查潘永順之繼承人除
  原告外，尚有己○○及戊○○，有戶籍謄本在卷可按（見本院
  卷第46-48 頁），是本件之訴訟標的對於乙○○、己○○、戊○○應合一確定。己○○、戊○○於本院審理中追加為原告，
  合於前開規定，應予准許。
二原告起訴主張：
  (一)原告乙○○於民國94年3月1日上午填具被告（當時名稱為友
    聯產物保險股份有限公司）由聯旗財產保險代理人股份有限
    公司（下稱聯旗公司）代理銷售之「聯旗閤家平安專案」團
    體傷害保險加保同意書，並以潘永順（即原告乙○○之配偶
    、原告己○○及戊○○之父）為意外傷害保險之附加被保險
    人，指定潘永順之法定繼承人（即原告三人）為此部分保險
    契約之受益人，再透過當時在聯旗公司擔任業務員之原告乙○○妹妹甲○○，於同日上午11時02分傳真至聯旗公司，由
    該公司洽商被告於同日完成投保程序。依該同意書所載條款
    約定，被保險人潘永順之保額為1,000,000 元，保險期間自
    「傳真要保書當日午夜12時起生效」，為期1 年，故系爭保
    險契約應自94年3月2日0時起生效，於95年3月1 日24時終止
    。
  (二)嗣潘永順於95年3月1日23時10分發生意外，延至翌日19時50
    分身亡。伊於95年3 月31日向被告請求依保險契約給付身故
    保險金，詎被告以「保險期間為94年3月1 日0時生效，至95
    年3月1日0時到期」為由拒絕給付。惟依保單條款第1條規定
    ，必須繳費後保單才能生效，系爭要保書既於3月1日傳真，
    不可能當天即生效。退步言之，縱本件保險期間至95年3月1
    日0 時屆滿，申請加保時伊已選擇以信用卡支付首期及續期
    保險費，故保險契約於第1年期滿後應自動續期1年，保險期
    間應延至96年3月1日24時始屆滿，是被告亦有給付保險金之
    義務。爰以潘永順之保險金受益人身份，請求被告依約給付
    保險金。
  (三)聲明為：
    1.被告應給付原告1,000,000元，及自95年4月15日起至清償
      日止，按年息百分之10計算之利息。
    2.願供擔保請准宣告假執行。
三被告則抗辯：
  (一)原告申請加保時，已在加保同意書上載明保險期間自94年3
    月1日0時起算，保單上亦為如此記載，在1 年之保險期間中
    原告皆未爭執保險期間之記載有誤，不得臨訟方為相異主張
    。本件保險事故發生於95年3月1日23時10分，而保單約定之
    保險期間為94年3月1日0時起1年，即至95年3月1日0 時屆滿
    ，本件事故自非發生於保險期間內，伊無理賠之責。又產險
    業承保之傷害保險，保險期間僅能以1 年為期，保費係一次
    收繳，到期須另行續約。系爭保險契約於到期後並未續約，
    原告不得主張保險期間延至96年3月1日24時方告屆滿。
  (二)聲明為：
    1.原告之訴駁回。
    2.如受不利判決，願以現金或等值之中央政府建設公債供擔
      保，請准宣告免為假執行。
四兩造不爭執之事實：
  (一)乙○○於94年3月1日上午11時填具加保同意書，以其本人為
    被保險人、訴外人潘永順為附加被保險人，傳真予被告申請
    加保團體傷害保險，被告嗣後同意承保，針對潘永順部分，
    約定身故、殘廢保險金為1,000,000元，保險期間1年，受益
    人為潘永順之法定繼承人。
  (二)潘永順於95年3月1日23時10分發生意外，延至95年3月2日19
    時50分死亡。乙○○及己○○、戊○○分別為潘永順之妻、
    子，均為潘永順之法定繼承人。
五得心證之理由：
  (一)原告主張其以潘永順為被保險人，與被告締有傷害保險契約
    ，約定身故、殘廢保險金1,000,000 元，由潘永順之法定繼
    承人為受益人；潘永順於95年3月1日23時10分發生意外受傷
    ，延至於95年3月2日19時50分死亡等情，為兩造所不爭執，
    並有加保同意書、保單基本條款、保險證明書、臺北縣政府
    消防局執行救護服務證明、臺灣花蓮地方法院檢察署相驗屍
    體證明書等件附卷可參（見本院卷第7-10頁、第29-31 頁、
    第50頁），均堪信為真實。原告均為潘永順之法定繼承人，
    依系爭保險契約之約定，請求被告給付保險金，被告則抗辯
    本件意外發生時，保險期間已屆滿，故其無義務給付保險金
    等語，是本件應先究明系爭保險契約之保險期間為何。經查
    ：
    1.按保險契約，應以保險單或暫保單為之；保險契約，由保
      險人於同意要保人聲請後簽訂，保險法第43條、第44條第
      1 項分別定有明文，可知保險契約為要式契約，倘要保人
      向保險人為投保之要約，該要約內容在得保險人承諾，並
      訂明於保險單前，因保險契約尚未成立，該內容對保險人
      並無拘束力可言。
    2.原告主張系爭保險契約之保險期間應自94年3月2日0 時起
      至95年3月1日24時止，乃以其係於94年3月1日上午11時傳
      真加保同意書向被告申請投保，而該同意書上明載：「本
      專案經核保通過及保險費入帳後，溯自投郵日或傳真要保
      書當日午夜12時起開始生效」等語為據，然原告傳真前開
      加保同意書予被告，係對被告為投保之要約。細觀該加保
      同意書之內容，除以鉛字印製之說明事項外，其餘有關被
      保險人之相關資料、意外傷害保險金額、告知事項、保險
      期間、繳費方式等欄位皆為空白，應由要保人自行填寫，
      是該等事項之記載即為要保人為投保要約之內容。原告雖
      稱其傳真予被告之加保同意書，於保險期間一欄為空白，
      並提出該加保同意書為證（見本院卷第7 頁），惟為被告
      所否認，且辯稱：原告傳真之加保同意書，已明載「保險
      期間自94年3月1日零時為期一年」，其同意承保後，並於
      保險單上對保險期間為相同記載等語，亦據提出與所述相
      符之加保同意書及保險單為證（見本院卷第8 頁、第50頁
      ）。查兩造提出之加保同意書在保險期間欄之記載明顯不
      同，雙方均未能舉證證明各自所言為真，要難認定何人所
      言方屬實在，是原告於向被告為投保之要約時，要約內容
      是否包括保險期間，容有疑問。
    3.本件如採信被告之說法，認原告在為投保之要約時，要約
      內容包括指定保險期間為「自94年3月1日零時起為期一年
      」，則被告嗣對原告之投保要約為承諾，同意承保，並製
      發保險單予原告收執，兩造顯已成立保險契約，且該保險
      單所載內容，即為雙方權利義務之規範，亦即，本件保險
      契約之保險期間，應自94年3月1日零時起至95年2 月28日
      24時止。如採信原告之說法，認原告在為投保之要約時，
      要約內容並未指定保險期間，且其對保險期間起始日期之
      真意，與該加保同意書上說明欄第一點之記載：「本專案
      經核保通過及保險費入帳後，溯自投郵日或傳真要保書當
      日午夜12時起開始生效」相同，即保險期間應自94年3 月
      2 日零時起算一年，惟被告嗣後雖同意承保，然其在保險
      單上已明確記載：「保險期間自民國94年3月1日零時起為
      期一年」等語，顯然被告對原告保險期間之要約內容，並
      未同意，而係將原告之要約內容為部分變更而承諾，依民
      法第160條第2項之規定，視為被告拒絕原要約而為新要約
      。原告於收受保險單（即被告之新要約）後並未為反對之
      意思表示，且未要求被告退還保險金，此為兩造所是認，
      又其於本件意外發生後，曾向被告請求給付保險金遭拒，
      有被告之回函足憑（見本院卷第11頁），足證原告於收受
      被告製發之保險單後，對於被告之新要約顯有承諾之意，
      兩造間之保險契約業已成立，且應以兩造事後合意之內容
      （即保險單所載內容）為雙方權利義務之依據。易言之，
      本件之保險期間，亦應如系爭保險單所載，自94年3月1日
      零時起算1 年。是系爭保險契約之保險期間，不因原告是
      否於加保同意書之保險期間一欄為記載而有不同，應自94
      年3月1日零時起至95年2月28日24時止，足堪認定。
    4.原告另主張：依系爭保險契約之保單條款第1 條規定，保
      險契約須於要保人繳交保險費後方能生效，其於94年3 月
      1 日白天傳真要保書，保險契約不可能於該日零時即生效
      云云。然系爭保險契約之保單條款第1 條係規定：「茲經
      雙方同意，於加繳保險費後投保友聯產物傷害保險，就被
      保險人於本保險有效期間內因遭受意外傷害事故，致其身
      體蒙受傷害而致殘廢、重大燒灼傷或死亡時，本公司依照
      本保險之約定，負給付保險金之責」（見本院卷第29頁）
      ，此約定係針對被告承保之範圍所設規範，與系爭保險契
      約有效期間之認定無涉，原告前開主張，顯曲解該約定之
      意，自非可採。況保險契約（保險單或暫保單）之簽訂，
      原則上固須與保險費之交付同時為之，此觀保險法施行細
      則第4條第1項之規定即明，然如保險人於同意承保前預收
      保費，並約定於保險人同意承保時，保險期間溯自雙方約
      定之日期開始起算，亦非法所不許，要難認為保險契約之
      保險期間，一律自保險人收受保險費後方起算，併予指明
      。
    5.原告復主張：其於傳真加保同意書予被告時，已勾選以信
      用卡繳交首期及續期保費，而系爭保險契約以一年為期，
      保費一次繳交，其既表明願繳交續期保費，則系爭保險契
      約於第一年保險期間屆滿後，應自動展期1 年，故保險期
      間應延至96年3月1日24時方屆滿云云。然遍觀卷附之加保
      同意書、保險單及保單條款，其內均無保險期間屆至後如
      雙方無反對之意思表示，可自動展期一年之約定，反而係
      已明文約定系爭保險契約之期間為1 年，原告前開主張，
      非但與兩造明文約定之保險期間相違，且乏據可憑，誠不
      足取。
  (二)系爭保險契約之保險期間，係自94年3月1日零時起至95年2
    月28日24時止，如前述，而被保險人潘永順係於95年3月1日
    23時10分因意外成傷，延至翌日19時50分死亡，是本件意外
    並非發生於系爭保險契約之保險期間內甚明，依系爭保險契
    約保單條款第1條第1項之約定，被告對此事故即不負給付保
    險金之責。準此，原告依系爭保險契約之約定，請求被告給
    付保險金1,000,000元，並加給自95年4月15日起至清償日止
    ，按年息百分之10計算之利息，為無理由，不應准許。原告
    之訴既經駁回，其假執行之聲請即失所附麗，應併予駁回。
  (三)本案事證已明，兩造其餘攻擊防禦方法及舉證，核與判決結
    果無影響，於茲不贅。
六訴訟費用負擔之依據：民事訴訟法第78條。
中    華    民    國    97    年    6     月    27    日
                  民事第六庭    法  官  陳婷玉
以上正本係照原本作成
如對本判決上訴，須於判決送達後20日內向本院提出上訴狀
中    華    民    國    97    年    6     月    27    日
                                書記官  詹雪娥


司法院資訊處製作；財團法人民間司法改革基金會備份。
